【裁判字號】    98,訴,485
【裁判日期】    980504
【裁判案由】    侵權行為損害賠償
【裁判全文】
臺灣高雄地方法院民事判決               98年度訴字第485號
原      告  丁○○
兼訴訟代理  甲○○
人
被      告  乙○○
            丙○○
上二人共同  張仁懷律師
訴訟代理人
上列當事人間侵權行為損害賠償事件，本院於民國98年4 月20日
言詞辯論終結，判決如下：
  主  文
原告之訴駁回。
訴訟費用由原告甲○○負擔十分之七；餘由原告董啟超負擔。
  事實及理由
一、原告起訴請求被告應給付原告新台幣（下同）51萬元，及自
    95 年1月21日起至清償日止，按年息百分之五計算之利息。
    嗣更正請求被告應連帶給付原告甲○○35萬7630元、原告董
    啟超15萬2370元，及均如上計算之利息，核屬擴張應受判決
    事項之聲明。又原告原依侵權行為法律關係請求，嗣追加違
    約損害賠償法律關係，為被告同意，均無不合，應予准許。
二、原告主張：坐落高雄市○○區○○段一小段90號土地（下稱
    系爭土地）為被告與他人共有，同小段89號為原告所有，兩
    造前於民國94年8 月12日就原告將系爭土地出租訴外人劉承
    祐、鄧秀蓮事宜簽訂協議書及承諾書（下稱系爭協議書、承
    諾書），約定被告不得因此對伊提起民、刑事訴訟，惟被告
    竟違約，自95年1 月20日起陸續對伊提起竊佔、侵占及詐欺
    等告訴，造成伊名譽受損，並因此受有支出相關費用、提前
    退休及精神上痛苦等損害。為此，爰依據侵權行為及違約損
    害賠償法律關係提起本訴，擇一請求判決等語。聲明：（一
    ）被告應連帶給付甲○○39萬元、董啟超15萬2370元，及均
    自95年1 月20日起至清償日止，按年息5%計算之利息。
三、被告則以：系爭協議約定甲○○應於94年11月15日前，將占
    用其等所共有之系爭土地回復原狀交還與被告等，如有窒礙
    難行，得展延至95年2 月15日止，但原告於94年11月15 日
    未將土地返還，甚至對伊提出詐欺、侵占等告訴，伊認前開
    履行並無窒礙難行之理，原告既不依約履行，伊始提出竊佔
    、侵占等刑事告訴，乃權利正當行使，無從構成侵權行為，
    且原告關於費用支出及提前退休損失與伊前開訴訟行為間並
    無因果關係，若原告請求得以成立，原告亦曾對伊提出詐欺
    等刑事告訴，伊並已獲得不起訴處分確定在案，亦得對原告
    請求損害賠償，並主張抵銷等語，資為抗辯。答辯聲明：原
    告之訴駁回，及陳明如受不利判決，願供擔保請准免為假執
    行宣告。
四、兩造爭執及不爭執事項：
（一）不爭執事項如下：並有系爭協議書、承諾書（同卷第55、
      56頁）、臺灣高等法院高雄分院95年度上聲議字第1482號
      處分書（同卷第57頁至第58頁）、律師函（同卷第99頁至
      第100 頁），及臺灣高雄地方法院檢察署（下稱高雄地檢
      署）檢察官95年度偵字第21537 號、96年度偵字第5926號
      不起訴處分書（同卷第101 頁至第104 頁）等在卷可稽：
    １原告占用被告等共有系爭土地，搭建鐵皮屋，先後出租與
      訴外人劉承佑、鄧秀蓮。
    ２兩造於94年8 月12日簽訂系爭協議書及承諾書，約定(1)協
      議書成立後，被告即日起無條件放棄對原告及其關係人之
      民事、刑事責任之告訴。(2)原告賠償被告等122 萬元。(3)
      原告應於立書日起3 個月內（94年11月15日前），負責清
      除土地上建物工作物、租約，以原狀歸還被告，俾利被告
      能獨立自主使用處分自己土地，若確實窒礙難行得展延至
      95年2月15日止。
    ３原告於94年11月16日委請律師寄發律師函。
    ４原告嗣以被告涉犯詐欺、恐嚇取財及侵占等罪名，向高雄
      地檢署）提起告訴，經該署檢察官分以95年度偵字第2153
      7 號及96年度偵字第5926號為不起訴處分確定。
    ５被告於95年1 月24日以原告涉犯竊佔、詐欺等罪名，向高
      雄地檢署對原告提起告訴（95年度他字第1004號），經該
      署檢察官以95年度偵字第15473 號為不起訴處分，被告不
      服聲請再議，臺灣高等法院高雄分院檢察署（下稱高雄高
      分檢）以95年度上聲議字第1482號處分書予以駁回。
（二）至兩造爭點則為：
    １被告對原告提起刑事告訴及將系爭協議書、承諾書內容告
      知鄧秀蓮，是否已違反協議及承諾，而應負損害賠償責任
      ，數額若干？
    ２被告上開行為，是否屬侵權行為？而應負損害賠償責任，
      數額若干？分述如下：
五、被告對原告提起刑事告訴及將系爭協議書、承諾書內容告知
    鄧秀蓮，是否已違反協議及承諾，而應負損害賠償責任，數
    額若干？
（一）原告主張原告（實際訂約人為甲○○，下同）與被告及他
      共有人等於94年8 月12日簽訂協議書及承諾書，約定(1)協
      議書成立後，被告即日起無條件放棄對原告及其關係人之
      民事、刑事責任之告訴。(2)原告賠償被告等122 萬元。(3)
      原告應於立書日起3 個月內（94年11月15日前），負責清
      除土地上建物工作物、租約，以原狀歸還被告，俾利被告
      能獨立自主使用處分自己土地，若確實窒礙難行得展延至
      95年2 月15日止。又甲○○與被告另簽訂承諾書，約定如
      被告違反不提起告訴之約定，應負回復簽約前之原狀，且
      雙方均應對協議書、承諾書內容保密，違反時應對他方負
      損害賠償責任。詎被告竟仍以原告無權占用系爭土地而向
      高雄地檢署、提起竊佔、侵佔、詐欺等告訴等情為原告不
      爭，且有系爭協議書（同卷第55頁）、承諾書（同卷第56
      頁）、高雄高分檢95年度上聲議字第1482號處分書（同卷
      第57頁至第58頁）附卷為憑，堪信為真。至原告主張被告
      違約提起告訴等及將協議書內容告訴鄧秀蓮，被告應負違
      約及侵權損害賠償責任，又甲○○因而受有開庭交通費用
      等損失1 萬2160元、提前退休損失13萬5470元，及精神痛
      苦請求慰撫金21萬元，共35萬7630元；董啟超受有費用損
      失1 萬2370元，及精神痛苦，請求慰撫金14萬元，共15萬
      2370元等情，則為被告以上開情詞否認。
（二）按解釋意思表示，應探求當事人之真意，不得拘泥於所用
      之辭句；又行使權利，履行義務，應依誠實信用方法，民
      法第98條、第148 條第2 項分別定有明文。另按解釋契約
      ，應於文義上及論理上詳為推求，以探求當事人立約時之
      真意，並通觀契約全文，斟酌訂立契約當時及過去之事實
      、交易上之習慣等其他一切證據資料，本於經驗法則及誠
      信原則，從契約之主要目的及經濟價值作全盤之觀察，以
      為其判斷之基礎，不能徒拘泥字面或截取書據中一二語，
      任意推解致失其真意（最高法院96年度台上字第2631號判
      決要旨參照）。執上，如以誠信原則作為解釋當事人意思
      表示之真意時，即為誠信原則具體化法律行為之功能（或
      稱機能）體現。本件於解釋當事人締結系爭協議書、承諾
      書真意時，參諸上開說明，除應就文義或論理解釋外，更
      應就締約過程之當事人主觀意思予以探求外，更應與客觀
      環境事實等一切情狀，本於經驗法則、誠信原則、契約目
      的等資料全面斟酌，方不致逸出兩造簽訂之協議、承諾書
      之意思表示合致及客觀範圍，合先敘明。
（三）查系爭協議書及承諾書均為94年8 月12日簽訂，此為兩造
      不爭，而依該協議書所載，原告應於立書日起3 個月內（
      94年11月15日前），負責清除土地上建物、工作物、租約
      ，以原狀歸還被告，俾利被告能獨立自主使用處分自己土
      地，若確實窒礙難行得展延至95年2 月15日止，亦有該協
      議書為證（本院卷第55頁）。據此，系爭協議書、承諾書
      固有被告不得提告，及承諾書上載有被告違反提告協議，
      應回復原狀賠償原告損失，並雙方就協議書、承諾書內容
      應保守秘密，否則應賠償他方損失等合意。然如綜合兩造
      簽訂系爭協議書、承諾書之沿革、動機、目的及客觀環境
      以觀，無非在解決原告無權占用系爭土地，並將之交付鄧
      秀蓮等使用之爭執，此依兩造各自提起刑事告訴、民事起
      訴所主張之事由可參，且有各該高雄地檢署95年度偵字第
      21537 號、96年度偵字第5926號為不起訴處分、高雄高分
      檢95年度上聲議字第1482號處分書、本院95年度訴字第
      4019號、台灣高等法院高雄分院96年度上字第139 號民事
      判決在卷可稽（同上卷第101 至106 頁、第140 至160 頁
      ）。則所謂不得提告等，當指雙方應依約履行而言，茍雙
      方對上開使用（或無權占用）系爭土地尚有爭執，進且更
      以訴訟方式主張權利，自與當初簽訂協議書、承諾書等，
      本於自行解決紛爭之主觀意思合致與客觀事實顯有歧異，
      能否認與當初簽約情況相同，非無疑義。
（四）次查原告於94年8 月12日簽訂協議書承諾書後，雖預慮系
      爭土地上尚由鄧秀蓮等繼續占用中，可能無法依協議日期
      於94年11月12日前返還系爭土地，而另於同年10月7 日與
      被告簽訂定土地租賃契約書，約定租期自95年2 月16日起
      至98年6 月16日止，有該契約書在卷可憑（同上卷第122
      、123 頁）。然原告於簽訂上開土地租賃契約未久之同年
      11月16日，即委託律師對被告寄發存證信函，略以其就系
      爭土地已依時效取得所有權，及被告夫婦涉嫌與他人於94
      年8 月9 日對其脅迫等語，亦有該存證信函可稽（同卷第
      99、100 頁）。準此，兩造固曾簽訂系爭協議書、承諾書
      ，然簽訂未久即以是否遭脅迫及因時效取得系爭土地對被
      告爭執，顯然兩造間就系爭土地遭原告交由鄧秀蓮等占有
      使用仍持續爭執中，如再參酌兩造自95年起互相提起刑事
      告訴、民事起訴業如前述，要可確信爭執不斷，原告並無
      依協議書、承諾書履行自己義務之意甚明。
（五）至原告雖主張依系爭協議書、承諾書約定，僅限制被告不
      得提告，並無限制甲○○不得提告，故甲○○提告並不違
      反協議，反之被告既已對其提告即屬違約，應負賠償責任
      ，況其於兩造94年10月7 日就系爭土地之使用另簽訂土地
      租賃契約，則更無無權占有可言（縱令以前為無權占有，
      原告否認之），益徵被告不得提告等語。然如前述，兩造
      與被告簽訂系爭協議書、承諾書之緣由及目的，既係為解
      決原告是否無權占用系爭土地，交由鄧秀蓮等使用，詎甲
      ○○竟於簽訂系爭協議書、承諾書及土地租賃契約書後，
      即於同年11與16日委由律師對被告等寄發存證信函，且依
      其所主張情事，並非系爭協議書、承諾書簽訂後新生事由
      ，甲○○上開行為顯然和其與被告簽訂系爭協議書、承諾
      書之解決爭端初衷有違，則被告縱令為此向高雄地檢署對
      原告提起竊佔，並追加侵佔、詐欺等告訴，及向本院對甲
      ○○、鄧秀蓮等提起拆屋還地等民事訴訟，核其情節，均
      屬甲○○片面否認系爭協議書、承諾書約定後，被告被動
      為保障自己權利所為之訴訟行為。又兩造雖曾另訂土地租
      賃契約，但簽訂租賃契約既在甲○○寄發存證信函之前，
      且寄發存證信函目的在主張因時效取得系爭土地所有權，
      此事後主張時效取得所有權之事由，一者屬簽訂系爭協議
      書、承諾書之後新主張之事由；另者，與兩造簽訂土地租
      賃契約之原意完全相反至明。若然，如以系爭協議書、承
      諾書文字上僅約定被告不得提告，縱使甲○○不遵守協議
      ，被告亦應受系爭協議書、承諾書約定之拘束而不得提告
      ，則顯與系爭協議書、承諾書簽訂時之當事人動機、目的
      、緣由等主、客觀環境顯有未合，是甲○○此部分主張即
      與行使權利應依誠信原則為之之旨趣相去甚遠，而不可採
      ，是尚難認被告上情為違約（即被告之不提告以雙方均不
      違反協議為前提）。
（六）又原告主張被告於95年11月24日寄發存證信函時，曾將副
      本寄與鄧秀蓮，且於兩造訴訟時，亦曾聲請訊問證人鄧秀
      蓮，亦已違反系爭承諾書有關應遵守對協議內容守密之約
      定，自應負損害賠償責任云云，並提出被告不否認真正之
      存證信函為證（同卷第65至67頁），然仍為被告以上情否
      認。查甲○○既已片面否認協議書、承諾書效力而寄發存
      證信函如上，則被告以存證信函，或以告訴、起訴方式回
      應甲○○之主張，並因訴訟需要聲請訊問鄧秀蓮，或以副
      本方式致使鄧秀蓮知悉甲○○與被告間有關協議內容等情
      ，仍屬正當權利之行使，依上開說明，仍不生違約情事，
      從而原告本於違約法律關係請求損害賠償，即非有據，不
      應准許。
六、被告上開行為，是否屬侵權行為？而應負損害賠償責任，數
    額若干？
（一）按因故意或過失，不法侵害他人之權利者，負損害賠償責
      任，民法第184 條第1 項前段固定有明文。準此，侵權行
      為損害賠償之成立，以行為人：(一)有故意或過失，(二)為加
      害行為，(三)侵害權利，(四)造成損害，(五)行為不法，(六)損害
      與加害行為有相當因果關係為要件，果缺一要件，即與侵
      權行為構成要件未合，自無損害賠償請求權可資請求。
（二）經查，被告上開提起刑事告訴、民事起訴請求，寄發存證
      信函副知鄧秀蓮，及於訴訟中聲請訊問鄧秀蓮之行為，記
      屬權利之正當行使或防禦如上，即無不法侵害原告權利可
      言，核其情節既與侵權行為損害賠償要件不侔，原告執該
      法律關係請求損害賠償，亦非有據。
七、綜上所述，原告主張兩造就系爭土地之占有使用簽訂系爭協
    議書、承諾書後，被告竟違約對其提起刑事告訴、民事訴訟
    ，及將協議內容告知鄧秀蓮，並聲請訊問鄧秀蓮而違約及侵
    害原告權利等語等情，為不可採。被告抗辯其上開行為屬正
    當權利之行使云云，為可採。從而原告本於違約及侵權行為
    損害賠償請求權，提起本件訴訟，即非正當有據，請求為無
    理由，應予駁回。又本件為判決基礎之事實已明，兩造其餘
    攻擊、防禦方法（含各該損害費用額及是否有相當因果關係
    等），於訴訟結果不生影響，故不逐一論述，併此敘明。
八、據上論結，本件原告之訴為無理由，依民事訴訟法第78條、
    第85條第1 項後段，判決如主文。
中    華    民    國    98    年    5     月    4    日
                  民事第一庭法  官  黃國川
正本係照原本作成。
如不服本判決，應於送達後20日內，向本院提出上訴狀並表明上
訴理由，如於本判決宣示後送達前提起上訴者，應於判決送達後
10日內補提上訴理由書（須附繕本）。
中    華    民    國    98    年    5     月    4    日
                            書記官  陳掌珠


司法院資訊處製作；財團法人民間司法改革基金會備份。
